臺灣高等法院臺中分院民事判決　100年度家上字第81號
上　訴　人　丙○○
訴訟代理人　張維真律師
複 代理 人　林春榮律師
被 上訴 人　甲○○
上列當事人間請求分配剩餘財產事件，上訴人對於中華民國100
年5月31日臺灣彰化地方法院99年度家訴字第2號第一審判決提起
上訴，本院於100年11月15日言詞辯論終結，判決如下：
    主  文
原判決關於命上訴人給付新台幣貳佰參拾壹萬玖仟壹佰零貳元本
息部分，及該部分假執行之宣告，暨除確定部分外訴訟費用之裁
判均廢棄。
上列廢棄部分，被上訴人在第一審之訴，及假執行之聲請均駁回
。
第一審（除確定部分外），及第二審訴訟費用由被上訴人負擔。
    事實及理由
甲、程序方面：
　　被上訴人雖主張被上訴人於二審法院所提出關於被上訴人拋
　  棄剩餘財產權之主張係屬於新攻擊防禦方法，依民事訴訟法
    第447條之規定，不得於二審法院提出云云，然按民事訴訟
　  法第447條第1項係規定：「當事人不得提出新攻擊或防禦方
    法。但有下列情形之一者，不在此限：一、因第一審法院違
    背法令至未能提出者。二、適時發生於第一審法院言詞辯論
    終結後者。三、對於在第一審已提出之攻擊或防禦方法為補
    充者。四、事實於法院已顯著或歸責於當事人之事由，致未
    能於第一審提出者。五、其他非可歸責於當事人之事由，致
    未能於第一審提出者。六、如不許其提出顯失公平者。」本
    件上訴人於原審審理程序中即曾表示被上訴人「當初說無條
    件離婚」等語（原審卷第175頁背面），是以對於被上訴人
    可否主張第一次離婚剩餘財產分配在原審即已成為爭點，上
    訴人在第二審就被上訴人拋棄剩餘財產分配請求權之時點是
    在第一次離婚時及第二次結婚時之主張，乃係就第一審之爭
    點進行補充，並非提出新的攻擊防禦方法，應認符合民事訴
    訟法第447條第1項但書第3款之要件，而予准許。
乙、實體方面：
壹、被上訴人方面：
    被上訴人起訴主張：
    緣兩造原為夫妻關係，於民國（下同）86年8月26日結婚，
    婚後並未約定任何財產制，並於89年間產下子女戊○○，嗣
    兩造於97年1月25日協議離婚，離婚時僅約定未成年子女戊
    ○○由上訴人擔任親權人，至於兩造之財產分配則為未為約
    定。爾後，兩造於97年5月15日再次結婚，不久又於98年7月
    27日協議離婚。惟上訴人於91年7月間購買門牌號碼為彰化
    縣和美鎮○○○段○○○巷○○○號農舍一筆，於同年7月29日完
    成移轉登記，94年2月間又購買門牌號碼為彰化縣和美鎮○
    ○路○○巷○號之房地一棟（下稱系爭房地，建物：彰化縣和
    美鎮○○段1208建號，坐落：彰化縣和美鎮○○段673之9地
    號土地上），於同年3月9日完成登記，此為兩造第一段婚姻
    關係存續中所購，被上訴人並未拋棄剩餘財產分配請求權，
    故被上訴人依剩餘財產分配請求權之規定，請求上訴人給付
    第一段婚姻關係存續中之剩餘財產差額之半即新台幣（下同
    ）2,458,545元。
貳、上訴人方面
　　上訴人則以下列情詞置辯：
　　被上訴人於兩造第一次離婚時已表示無條件離婚，且被上訴
　  人第二次再與上訴人結婚時，應已拋棄第一次離婚時之剩餘
    財產分配請求權，況坐落彰化縣和美鎮○○○段○○○小段
　  559號建號建物（即農舍）、價值278,886元，係於79年12月
    15日申請自用農舍建造執照，80年3月13日取得農舍使用執
    照、即第一次登記之原因發生日期80年3月13日，建築完成
    為80年3月13日，起造於兩造86年8月26日結婚前，自無夫妻
    共同努力、貢獻之結果可言，依法自不得列入剩餘財產，而
    系爭房地於93年2月25日以總價625萬元所購買，頭期款41萬
    元係向母親己○○所借，並於94年3月11日向合作金庫銀行
    貸款300萬元，上訴人於95年1月11日以其父於90年4月26日
　　所贈與之彰化縣和美鎮○○○段968地號土地設定抵押權，
　  向彰化縣和美鎮農會借款300萬元，清償合庫貸款100萬元及
    支付新居家用200萬元；95年7月1日出賣其父所贈與之上開
    968地號土地，並以95年7月30日收受之第二期款項117萬元
    、95年8月5日所收受之第三期款項334萬6,200元清償彰化縣
　　和美農會貸款300萬元；於96年12月10日及97年10月16日向
  　合作金庫辦理15年期房屋貸款二筆，額度共100萬元，至97
    年1月25日兩造離婚為止，二筆貸款餘額為98萬8,578元，上
    訴人於96年11月間與父親乙○以口頭約定之方式，借款289
    萬76元以償還債務，上開債務均為兩造婚姻關係存續中所生
　  之債務，且該債務之用途均用於婚姻生活，而上訴人以無償
    取得之財產（即父親乙○所贈與之968地號土地）清償婚姻
    關係存續中之貸款債務，應列入婚姻關係存續中之債務，而
    予以扣除。故兩造第一次婚姻存續中之債務合計989萬元。
    而上訴人之系爭房地價額705萬8204元，扣除婚姻關係存續
    中之債務989萬元，故被上訴人所得分配之剩餘財產數額應
    為0元。
參、原審經審酌兩造所提出之攻擊防禦方法後，認被上訴人依剩
    餘財產分配請求權，請求上訴人給付第一段婚姻關係存續中
    之剩餘財產差額之一半為2,319,102元，為有理由，而予准
    許。並依兩造之陳明酌定相當之擔保金額，分別為准予假執
    行及免為假執行之宣告。另駁回被上訴人其餘之請求及假執
    行之聲請。上訴人不服第一審判決提起上訴，於本院上訴聲
    明為：(1)原判決不利於上訴人之部分廢棄，該部分被上訴
    人在第一審之訴及其假執行之聲請均駁回。(2)第一、二審
    訴訟費用由被上訴人負擔。被上訴人於本院答辯聲明為：
    (1)上訴駁回。(2)第一、二審訴訟費用由上訴人負擔。（至
    於被上訴人經原審判決敗訴部分，被上訴人未據聲明不服。
    ）
肆、兩造不爭執之事項，本院採為裁判之基礎（原審卷第127頁
    、本院卷第48頁）：
一、兩造於86年8月26日結婚，於97年1月25日協議離婚（第一段
    婚姻），嗣兩造於97年1月25日協議離婚後，於97年5月15日
    再次結婚，於98年7月27日再次離婚，有戶籍謄本（原審卷
    第6至7頁）在卷可稽。。
二、上訴人在94年3月11日曾經跟合庫借款2百萬元及1百萬元。
三、上訴人在95年1月18日還了合庫1百萬元。
四、95年7月1日上訴人賣968地號土地，有收取訂金65萬元，上
    訴人提出不動產買賣契約書可證。
五、95年7月18日上訴人因為968地號土地收到118萬元價款。
六、95年7月19日上訴人清償合庫200萬元。
七、95年7月30日上訴人收受968地號土地價款117萬元，有不動
    產買賣契約書可證。
八、95年8月5日上訴人收受968地號土地收到價款3,346,200元。
九、96年10月29日上訴人受債權人強制執行，上訴人在96年11月
    20日提出3,578,135元清償。
十、上訴人在96年12月10日又跟合庫借100萬元。
十一、上訴人在97年3月10日還了合庫50萬元。
十二、上訴人在97年10月16日又向合庫借了50萬元。
十三、兩造合意以上訴人尚欠合庫100萬元計算。上訴人出售上
      開968地號土地所得其中183萬元用以支付購屋款，故兩造
      均同意上訴人婚後財產應扣除183萬元（原審卷第208頁、
      第126頁、本院卷第48頁至48頁背面）。
伍、本件之爭點：(1)兩造第一次離婚時，被上訴人是否已拋棄剩
    餘財產分配請求權？(2)兩造第二次結婚時，被上訴人是否已
    拋棄與上訴人第一次離婚時之剩餘財產分配請求權？(3)如被
    上訴人可請求第一次離婚之剩餘財產分配，則被上訴人可請
    求金額若干？
一、兩造第一次離婚時，被上訴人是否已拋棄剩餘財產分配請求
    權？
    按剩餘財產分配請求權之性質，係因婚姻關係消滅所生之請
    求權，其本質屬財產權，具有專屬性，雖不可讓與或繼承，
    然既為財產權，即非不得拋棄之。本件上訴人辯稱兩造於第
    一次離婚時，被上訴人即已言明是無條件離婚，是應已拋棄
    剩餘財產分配請求權云云，然被上訴人主張所謂無條件，是
    被上訴人未要求上訴人給付贍養費等其他費用，雙方並未討
    論到剩餘財產分配請求權之事等語（本院卷第45頁），經查
    證人即兩造第一次離婚之證人丁○○及乙○雖均到庭證稱：
    當時兩造離婚時，被上訴人說無條件要與上訴人離婚等語，
    乙○更證稱到戶政事務所辦的時候，承辦人員也問被上訴人
    有何條件，若有條件，現在要說一說，不然簽下去的話，要
    求什麼就不行了，被上訴人說他要無條件離婚等語（本院卷
    第44至47頁），然兩造既不爭執第一次離婚時並無約定財產
    如何分配（原審卷第175頁背面），而一般人離婚時所談之
    「條件」，無非是子女歸何人監護？子女扶養費如何支付？
    及是否互相請求贍養費？等，鮮少於談離婚時觸及剩餘財產
    如何分配，是以兩造既於第一次離婚時未談及財產如何分配
    ，即難以被上訴人曾表示「無條件離婚」即認被上訴人在第
    一次離婚時已有拋棄剩餘財產分配請求權之意。
二、兩造第二次結婚時，被上訴人是否已拋棄與上訴人第一次離
    婚時之剩餘財產分配請求權？
    上訴人又辯稱被上訴人於第一次離婚後未請求剩餘財產分配
    ，即又與上訴人結婚，表示夫妻和好，當然不得再主張第一
    次婚姻之剩餘財產分配請求權等語，為被上訴人所否認。按
    剩餘財產分配制度，在於夫妻於婚姻關係存續中，其財產之
    增加，係夫妻共同努力、貢獻之結果，故賦予夫妻因協力所
    得剩餘財產平均分配之權利，亦即得取回夫妻生活中共同協
    力所增財產之一半。而婚姻係以夫妻共同生活為目的，夫妻
    雙方應以誠摯互信為基礎，相互扶持，共同建立和諧美滿之
    家庭。本件兩造第一次離婚時，被上訴人依民法第1030條之
    1規定，本得主張其剩餘財產分配請求權，而請求上訴人分
    配剩餘財產，然被上訴人於97年1月25日第一次離婚後未為
    請求，嗣於97年5月15日旋即與上訴人再次結婚，而所謂婚
    姻者，苟未以契約訂立夫妻財產制者，即係法定財產制，即
    夫妻共同努力、貢獻共同生活所需，甚而共同享用彼此於結
    婚時所已有之財產之意，且兩造於第二次婚姻中復共同生活
    達一年兩個月之久，是以兩造第二次結婚時，應足認有將彼
    此於第一次離婚時之剩餘財產不予計算，而全部納入繼續共
    同生活，共同使用之意，亦即拋棄第一次離婚之剩餘財產分
    配請求權之意思，倘非如此，則兩造於第二次婚姻關係存續
    中（未有第二次離婚前），竟認夫妻之一方尚得向另一方請
    求第一次離婚時之剩餘財產分配請求權，豈合婚姻之意義是
    以本院認被上訴人於第二次離婚後再行使其第一次離婚之剩
    餘財產分配請求權，洵非有理，難予准許。
三、如被上訴人可請求第一次離婚之剩餘財產分配，則被上訴人
    可請求金額若干？
    本件因已認定被上訴人於兩造第二次結結婚時，已拋棄第一
    次離婚時之剩餘財產分配請求權如前述，即無庸再予審究被
    上訴人基於剩餘財產分配請求權，於第一次離婚時所得請金
    之金額若干。
陸、綜上所述，上訴人抗辯被上訴人已拋棄其第一次離婚時之剩
    餘財產分配請求權，自屬可信，被上訴人主張為不足採。從
    而，被上訴人本於剩餘財產分配請求權之法律關係，請求上
    訴人給付2,319,102元及利息為無理由，不應准許。其假執
    行之聲請亦失所附麗，應併予駁回。原審判命上訴人給付2,
    319,102元及利息，並為假執行之宣告，自有未洽。上訴意
    旨指摘原判決不當，求予廢棄改判，為有理由。自應由本院
    予以廢棄改判，如主文第二項所示。
柒、本件事證已明，兩造其餘主張及攻擊防禦方法，核與本件判
    決結果不生影響，不予一一論述，附此敘明。
據上論結，本件上訴為有理由，依民事訴訟法第450條、第78條
，判決如主文。
中　　華　　民　　國　 100　　年　　11　　月　　29　　日
                民事第二庭    審判長法　官  邱森樟
                                    法　官  謝說容
                                    法　官  蔡秉宸
以上正本係照原本作成。
被上訴人得上訴。
如對本判決上訴，須於收受判決送達後20日內向本院提出上訴書
狀，其未表明上訴理由者，應於提出上訴後20日內向本院提出上
訴理由書（須按他造人數附具繕本）。
上訴時應提出委任律師為訴訟代理人之委任狀。具有民事訴訟法
第466條之1第1項但書或第2項之情形為訴訟代理人者，另應附具
律師及格證書及釋明委任人與受任人有該條項所定關係之釋明文
書影本。如委任律師提起上訴者，應一併繳納上訴審裁判費。
                                    書記官  紀美鈺
中　　華　　民　　國　 100　　年　　11　　月　　30　　日
                                                      Ａ
